【裁判字號】    89,易,48
【裁判日期】    890818
【裁判案由】    竊盜
【裁判全文】
臺灣澎湖地方法院刑事判決                            八十九年度易字第四八號
    公  訴  人  臺灣澎湖地方法院檢察署檢察官
    被      告  戊○○
                甲○○
                己○○
                庚○○
                辛○○
                丁○○
    共      同
    選任辯護人  唐小菁律師
右列被告等因竊盜案件，經檢察官提起公訴（八十九年度偵字第八二號），本院判決
如左：
    主  文
戊○○、甲○○共同竊盜，各處有期徒刑拾月，均緩刑肆年。
己○○、庚○○、辛○○、丁○○均無罪。
    事  實
一、戊○○於民國八十八年四月十七日，弘鉅營造工程有限公司（以下簡稱弘鉅公司
    ）向澎湖縣政府所承攬澎湖縣白沙鄉員貝村海堤新建工程簽約後，同日自弘鉅公
    司處轉包負責施作上開工程。因該工程依照合約原始設計，須一萬四千四百二十
    三立方公尺之大量砂礫土作為海堤填基，戊○○為節省自澎湖本島地區採購、運
    送砂石至員貝離島之工程成本，而與當地村長甲○○商量。甲○○得悉此事後，
    為彰顯其對地方事務之投入，乃與戊○○議定由其以員貝村名義開立協議書，表
    明委請承包商開挖、清除港內土方再予回填至海堤新建工程之意，另由戊○○日
    後捐助新台幣（下同）十五萬元給員貝公廟龍興宮，作為廟會活動經費。甲○○
    遂本於以自己犯罪之意思，明知潮間帶上之海砂應屬國有，仍與戊○○共同基於
    意圖為戊○○不法所有之意思聯絡，自同年六月一日起，在員貝村漁港碼頭北側
    海岸潮間帶之公有土地上指界開挖，而由戊○○親自駕駛怪手一台，指揮所僱用
    不知情之工人己○○、庚○○、辛○○、丁○○四人分別駕駛怪手及砂石車共同
    挖取海砂，再將海砂運至緊鄰之海堤施工地點作為填基，迄至同月二十四日為止
    ，該處公有潮間帶在國有土地主管機關不知情下，遭竊取盜挖成為長度約達一百
    七十公尺、寬度約達四十一公尺、深度約達三公尺之不規則形狀坑洞，總計被挖
    取一萬三千八百十一立方公尺至二萬零九百一十立方公尺之海砂作為海堤填方及
    海堤旁空地整地之用，戊○○並於同年七月六日（農曆五月二十三日）捐出款項
    予員貝公廟龍興宮。
二、案經澎湖縣警察局白沙分局報請臺灣澎湖地方法院檢察署檢察官偵查起訴。
    理  由
壹、被告甲○○、戊○○部分：
一、訊據被告甲○○、戊○○於偵審中對於在前開時地，經甲○○以員貝村名義開立
    協議書並指界，由戊○○自己駕駛怪手並指揮其他工人共同挖取海砂，再將之用
    作澎湖縣政府發包之海堤新建工程填基等情，均坦白承認，惟二人俱矢口否認有
    竊盜犯行，被告甲○○辯稱：由於開挖之潮間帶淤沙嚴重，漁群大量減少，故村
    民屢次透過其向鄉公所反映要求清除淤沙復育漁群，但因經費有限，無法解決，
    其乃基於海堤新建工程填基之便，一併清除淤沙，故無竊盜犯意云云。被告戊○○則辯稱：甲○○為澎湖縣政府指派海堤新建工程之代表人，由於甲○○指示開
    挖潮間帶以復育漁群，被告戊○○才允諾以較高之成本公然為之，故也無竊盜犯
    意云云。然查：
（一）本件案發現場為潮間帶，依據土地法第一條「本法所稱土地，為水陸及天然富
      源」、第十條第一項「中華民國領域內之土地，屬於中華民國人民全體」等規
      定，屬該潮間帶土地成分之海砂，應為國有。查被告戊○○經甲○○指界後，
      未經採取土石主管機關許可，擅自率同其他工人在案發現場挖取國有海砂，形
      成長度約達一百七十公尺、寬度約達四十一公尺、深度約達三公尺之不規則形
      狀坑洞，倘以被挖坑洞長、寬、深度相乘計算，所挖取之海砂將多達二萬零九
      百一十立方公尺，若以變更工程設計後實際作為填基之數量而言，至少亦挖取
      一萬三千八百十一立方公尺之海砂，並有不詳數量之海砂作為一旁空地整地之
      用等情，除據被告戊○○、甲○○供明在卷外，並經被告己○○、庚○○、辛○○、丁○○、證人陳黨、陳順賢陳明屬實，且經公訴人及本院分至現場勘驗
      後製有勘驗筆錄附卷可稽，又有現場圖、現場照片、澎湖縣政府工程契約書、
      澎湖縣政府八十九年七月十二日八九澎府建土字第三五二Ｏ八號函在卷足憑。
（二）被告甲○○雖辯稱：曾因民眾屢次要求清除淤沙以復育漁群，經向上級反應未
      果，始要求戊○○代為挖除案發現場海砂云云。然則，澎湖縣白沙鄉員貝村村
      民事前並未就挖取潮間帶海砂事宜提出陳情，被告甲○○亦僅向鄉公所反應要
      求疏浚碼頭北處礁石，以利船隻往來安全，但未就漁群復育問題特別向鄉公所
      有所請託一節，業據員貝村當地駐在所警員彭炳彰、白沙鄉公所秘書乙○證述
      明確，參以案發現場為碼頭外緊鄰岸邊之潮間帶，船隻根本不可能出入該處，
      且被告戊○○係在案發現場挖出坑洞，又非拓深海底而有助行船安全，是被告
      甲○○所稱曾爭取在案發現場挖除砂石云云，顯屬子虛。又遭挖取之潮間帶底
      部為死珊瑚殘骸，已據證人即海巡署員貝駐在所士兵李國豪、證人彭炳彰證述
      在卷，此種潮間帶因並無藻類或海草生長，且面向北方，冬季海風、海浪較大
      ，縱然將之挖深，仍不適於小魚成長，以水產資源保育立場，並不認同挖潮間
      帶等節，亦據鑑定人即行政院農業委員會水產試驗所澎湖分所技士丙○○鑑定
      明確，加之證人李國豪、彭炳彰均證稱迄今鮮有民眾至案發現場潮間帶捕捉魚
      類等語，參之海浪日日沖刷結果，案發現場所挖潮間帶之坑洞終將填平，是被
      告甲○○所稱多年後漁群得以在該處復育云云，亦屬無稽。從而，被告甲○○
      辯稱為村民利益開挖案發現場，並無不法竊取海砂之故意云云，委無可取。
（三）再該海堤新建工程之正式監工為案外人蕭瓊芳，但因澎湖縣政府監工人員人力
      不足，該府始於八十八年六月八日正式行文弘鉅公司，表示由被告甲○○就近
      協助監工等情，有該府前揭函附卷可稽。則依上所述，被告戊○○挖取海砂既
      在甲○○協助監工之前，且甲○○也無復育漁群而要求戊○○挖砂之議，則被
      告戊○○所辯係因業主澎湖縣政府指派之人員要求挖取海砂復育漁群，其才挖
      取潮間帶海砂云云，自無可採。另被告戊○○雖提出其他工程之估價單一紙為
      證，欲證明其雇工挖取砂石之成本，相較自澎湖本島運送砂石至工地現場之成
      本而言，應以前者為高云云，但查，前揭工程估價單所載之價格乃是報價，與
      實際施工所需之成本，無甚關聯，被告戊○○無視報價與成本之不同，猶如混
      淆商品價格與商品成本，自難據此一估價單為其有利之推斷。況且，該工程填
      方所需之砂礫，倘依被告戊○○所述本擬由澎湖本島運送而來，其需花費採購
      砂礫、由陸路運送砂礫至船邊、堆置砂礫於船上、船舶運送砂礫至員貝離島、
      自船上卸下砂礫至卡車上、再由卡車載運砂礫填入工地現場等相關費用，此較
      之直接雇工在工地現場旁挖取、堆置砂礫作為海堤填方，依據經驗法則，花費
      當然較高。是以，被告戊○○辯稱其為協助員貝村地方建設，不惜花費更高代
      價挖取潮間帶，並無竊盜犯意云云，更屬無稽。
（四）再被告戊○○、甲○○所辯復育漁群、協助地方建設而挖取海砂云云，既屬二
      人遁詞，且以工地現場緊鄰海砂作為填基，工程成本將可大幅節省一節，已據
      認定如前，則本案發生緣由，當出自被告戊○○試圖減省工程成本所為。另證
      人陳黨證稱戊○○於八十八年七月六日（農曆五月二十三日）捐款供員貝公廟
      龍興宮廟會活動之用，且總數達十五萬元之譜等節，為被告戊○○所自承，衡
      情戊○○與當地並無深厚地緣關係，實無無端捐出大筆金錢之理，故被告戊○○、甲○○謀議之初，即有此利益交換，並欲藉此彰顯甲○○投入地方事務之
      用心等情，亦堪認定。
（五）縱上所述，被告戊○○、甲○○所辯，均屬卸責之詞，不能採信，二人於國有
      土地主管機關不知情之情況下，為圖被告戊○○取得海砂填基之不法利益，擅
      自竊取海砂等犯行，洵堪認定，應予依法論科。
二、核被告戊○○、甲○○所為，均係犯刑法第三百二十條第一項之竊盜罪。被告甲○○以自己犯罪之意思在案發現場指界，而由有犯意聯絡之戊○○自己駕駛怪手
    指揮其他不知情之工人挖取海砂，二人就指揮他人竊盜部分犯行，應屬間接正犯
    ，並應依據司法院大法官會議釋字第一Ｏ九號解釋及刑法第二十八條規定，均應
    就共同盜挖海砂之犯行論以共同正犯。又被告戊○○、甲○○係為完成海堤填基
    之單一目的而多日反覆為竊盜犯行，應屬接續犯，而非連續犯，附此敘明。爰審
    酌被告戊○○、甲○○均無前科，素行尚佳，二人所竊取海砂數量雖大，但影響
    環境程度究竟不比在陸面濫採砂石，且竊得海砂除用於自己牟利外，另作為一旁
    空地整地之用，而有助於公共建設，及被告二人犯罪之動機、目的、手段，犯罪
    時所受之刺激、生活狀況、智識程度、犯罪所生之損害，及犯罪後態度等一切情
    狀，各量處如主文所示之刑。另依卷附台灣高等法院被告全國前案紀錄表所示，
    被告戊○○、甲○○前未曾受有期徒刑以上刑之宣告，其等因一時貪念，致罹刑
    典，經此刑之宣告後，應知警惕而無再犯之虞，本院因認暫不執行其刑為當，均
    予宣告緩刑四年，用啟自新。
三、另查被告甲○○與被告戊○○謀議共同盜採海砂之時，尚未接受澎湖縣政府囑託
    協助監工，其身分僅為澎湖縣白沙鄉員貝村村長。依據地方制度法第五十九條第
    一項規定，村長職務範圍在於受鄉長指揮監督，辦理村公務及交辦事項。因此，
    有關員貝海堤新建工程及海岸潮間帶海砂之管理，並非在被告戊○○主管監督權
    限之內；而其村長之職權或身分，亦不足以對海砂之開挖與否？海堤所使用之砂
    礫何來？有何影響力可言；且縱認其事後負有監工職責，依據卷附澎湖縣政府覆
    函所示，被告戊○○以海砂作為海堤新建工程之填方，尚屬合乎工程規格之施工
    材料，故被告甲○○並未違背其監工職責，亦不能認其監工範圍廣及對施工材料
    來源之監督，而認被告甲○○有利用職權機會圖利他人之行為。從而，被告甲○○尚不構成貪污治罪條例第四條至第六條等各該罪名，併此指明。
貳、被告己○○、庚○○、辛○○、丁○○部分：
一、公訴意旨另以：被告己○○、庚○○、辛○○、丁○○四人為怪手或卡車司機，
    其等意圖為自己不法所有，自八十八年六月一日起至同月二十四日止，受雇於被
    告戊○○而與之基於竊盜犯意聯絡，共同以挖土機及大卡車在上開潮間帶開挖載
    運砂石，因認被告己○○等四人亦涉有竊盜罪嫌等語。
二、按犯罪事實應依證據認定之，無證據不得推定其犯罪事實，刑事訴訟法第一百五
    十四條定有明文。又事實之認定，應憑證據，如未能發現相當證據，或證據不足
    以證明，自不能以推測或擬制之方法，作為裁判基礎，最高法院四十年台上字第
    八六號判例可資參照。再按刑法第三百二十條之竊盜罪，係以不法所有之意圖，
    而竊去他人財物為要件，此觀之該條規定即明。
三、訊據被告己○○、庚○○、辛○○、丁○○等四人均堅決否認有竊盜犯行，皆辯
    稱：其等受雇於戊○○挖運海砂施作縣政府工程，不知為何觸法等語。經查：公
    訴意旨認定上述被告四人涉有竊盜罪嫌，係以被告等之職業為怪手或卡車司機，
    自應知悉公有土地之砂石不得盜採，以為論據。然則，有關潮間帶之公有土地，
    依據土地法第三編土地使用編、土石採取規則、特殊地區非都市土地使用管制要
    點等相關規定，均規定為澎湖縣政府所管理，而本件海堤新建工程適為澎湖縣政
    府所發包施作，是既無證據證明被告己○○等四人參予被告戊○○、甲○○謀議
    過程，其等又係受雇而不明瞭工程施作內容，復在當地村長甲○○指界或監工下
    開挖，並以縣政府所管領之海砂，填入縣政府需用之海堤。準此，實難認被告己○○等四人對該海砂有為自己或他人不法所有之意圖，並有竊取他人財物之認識
    。此外，復查無其他積極證據足認被告己○○等四人確有竊盜犯行，參照前述說
    明，自屬不能證明被告犯罪，應為無罪判決之諭知。
據上論斷，應依刑事訴訟法第二百九十九條第一項前段、第三百零一條第一項，刑法
第二十八條、第三百二十條第一項、第七十四條第一款，罰金罰鍰提高標準條例第一
條前段，判決如主文。
本案經檢察官廖江憲到庭執行職務。
中    華    民    國      八十九      年      八      月      十八      日
                              臺 灣 澎 湖 地 方 法 院 刑 事 庭
                                    法    官  陳     介     安
右正本證明與原本無異。
如不服本判決，應於判決送達後十日內，向本院提出上訴狀（須附繕本）。
中    華    民    國      八十九      年      八      月      十九      日
                                    書 記 官  林     德     盛
附錄本案論罪科刑法條全文
刑法第三百二十條第一項：
意圖為自己或第三人不法之所有，而竊取他人之動產者為竊盜罪，處五年以下有期徒
刑、拘役或五百以下罰金。


司法院資訊處製作；財團法人民間司法改革基金會備份。
